【裁判字號】    96,上易,890
【裁判日期】    980519
【裁判案由】    拆屋還地
【裁判全文】
臺灣高等法院民事判決                 96年度上易字第890號
上  訴  人  乙○○
                        8號
            甲○○
共      同
訴訟代理人  鄭勵堅律師
            林瑩姮律師
被  上訴人  丙○○
                        巷16-5號
            戊○○
                        樓之2
            丁○○
共      同
訴訟代理人  彭火炎律師
            張玉琳律師
上列當事人間請求拆屋還地事件，上訴人對於中華民國96年10月
4日臺灣新竹地方法院95年度訴字第776號第一審判決提起上訴，
本院於98年4月28日言詞辯論終結，判決如下：
    主  文
上訴駁回。
第二審訴訟費用由上訴人負擔。
    事實及理由
一、本件被上訴人起訴主張：坐落新竹市○○段644地號土地（
    下稱644地號土地）為伊及訴外人吳清桂等共86人所共有；
    同市○○段13地號土地（下稱13地號土地）為伊及吳清桂等
    共89人所共有；同段418地號土地（下稱418地號土地）為伊
    及吳清桂等共82人所共有；同段420地號土地（下稱420 地
    號土地）為伊及吳清桂等共65人所共有。上訴人甲○○非前
    開4筆土地之所有權人，而上訴人乙○○雖為418地號、420
    地號共有人之一，惟其應有部分僅分別為900分之2、240 分
    之8，且其並非644地號及13地號土地之所有權人。詎上訴人
    乙○○在原判決如附圖1（下稱附圖1）所示編號Ａ、Ｃ、Ｅ
    、Ｈ、Ｋ部分土地上搭建各該地上物使用，且於如附圖1所
    示編號1－2、2－3、3－4、4－5、5－6、6－7、5－8、8 －
    9所示部分搭建圍牆，並使用如附圖1所示編號Ｆ、Ｇ、Ｊ部
    分之土地；上訴人甲○○在系爭644地號土地上如附圖1所示
    編號Ｂ、Ｄ部分土地搭建地上物使用。上訴人均無正當權源
    而竟分別占用伊等所共有如附圖1所示之各該土地使用。至
    上訴人是否已徵得系爭各該土地共有人之一之同意使用土地
    ，應舉證以實其說，況共有人對於共有物之特定部分使用收
    益，須徵得他共有人全體之同意。茲上訴人未徵得系爭各該
    土地共有人全體之同意，是其占用上開土地即無正當權源，
    伊自得請求上訴人應分別拆除其所有之地上物，並將土地返
    還伊及其他共有人全體。爰依民法767條、第821條規定，求
    為判命：(一)上訴人乙○○應將坐落644地號土地上，如附圖1
    所示編號Ａ部分面積263.59平方公尺、Ｃ部分面積49.52平
    方公尺、Ｅ部分面積10.87平方公尺、Ｈ部分面積82.79平方
    公尺之地上物及將坐落644地號、13地號土地上，如附圖1編
    號1－2所示長度7.40公尺、2－3所示長度10.65公尺、3－4
    所示長度5.20公尺、4－5所示長度3.50公尺、5－6所示長度
    3.0公尺、6－7所示長度7.9公尺、5－8所示長度3.28公尺、
    8－9所示長度3.95公尺之圍牆拆除，並將前開占用土地暨如
    附圖1所示編號Ｆ部分面積90.06平方公尺、Ｇ部分面積16.
    96平方公尺土地返還被上訴人及其他共有人全體；上訴人乙
    ○○應將坐落13地號上如附圖1所示編號Ｋ部分面積5.02平
    方公尺之地上物拆除，並將前開占用土地及如附圖1所示編
    號Ｊ部分面積2.89平方公尺土地返還被上訴人及其他共有人
    全體。(二)上訴人甲○○應將坐落644地號土地上，如附圖1所
    示編號Ｂ部分面積104.03平方公尺、Ｄ部分面積13.63平方
    公尺之地上物拆除，並將前開占用土地返還被上訴人及其他
    共有人全體。(三)願供擔保請准宣告假執行之判決。（按被上
    訴人於原審另請求：(一)原審共同被告許錦來應將坐落新竹市
    ○○段418地號土地上，如原判決附圖2（下稱附圖2）所示
    編號Ａ1部分面積49.38平方公尺之地上物拆除，並將前開占
    用土地返還被上訴人及其他共有人全體；許錦來應將坐落新
    竹市○○段420地號土地上，如附圖2所示編號Ａ2部分面積
    20.36平方公尺之地上物拆除，並將前開占用土地返還被上
    訴人丁○○及其他共有人全體。(二)原審共同被告許敏村應將
    坐落新竹市○○段418地號土地上，如附圖2所示編號Ｂ1部
    分面積69.16平方公尺地上物拆除，並將前開占用土地返還
    被上訴人及其他共有人全體；許敏村應將坐落新竹市○○段
    420地號土地上，如附圖2所示編號Ｂ2部分面積11.59 平方
    公尺之地上物拆除，並將前開占用土地返還被上訴人丁○○
    及其他共有人全體之部分，經原審為其勝訴之判決，因許錦
    來、許敏村未聲明不服，已告確定，於此不贅。）
二、上訴人則以：伊等自出生以來即居住該址，上訴人甲○○於
    70年間，於如附圖1所示編號Ｂ部分上建造一棟加強磚造之3
    層樓房即門牌號碼新竹市○○區○○街323巷9號建物使用，
    而上訴人乙○○於91年間亦在如附圖1所示編號Ａ部分土地
    建造一棟加強磚造之4層樓房即門牌號碼新竹市○○區○○
    街323巷8號建物使用，伊等於建屋之初均有徵得系爭644、
    13地號土地之共有人之一吳梓榮及吳武雄、吳火來、吳金福
    等人之父之同意，已超過共有人數一半以上，是伊等非故意
    占有系爭土地等語置辯。
三、原審為被上訴人全部勝訴之判決。即判命上訴人應分別拆除
    其所有為之地上物，並將土地返還被上訴人及其他共有人全
    體。上訴人提起上訴，聲明：(一)原判決不利於上訴人部分廢
    棄。
    (二)上開廢棄部分，被上訴人在第一審之訴及假執行之聲請均
    駁回。被上訴人則聲明：上訴駁回。
四、被上訴人主張644地號土地為伊及吳清桂等共86人所共有；
    13地號土地為伊及吳清桂等共89人所共有，上訴人乙○○在
    如附圖1所示編號Ａ、Ｃ、Ｅ、Ｈ部分644地號土地、Ｋ部分
    13地號土地上搭建各該地上物使用，且於如附圖1所示編號1
    －2、2－3、3－4、4－5、5－6、6－7、5－8、8－9所示部
    分搭建圍牆，並使用如附圖1所示編號Ｆ、Ｇ部分644地號土
    地、Ｊ部分13地號之土地；上訴人甲○○在系爭644地號土
    地上如附圖1所示編號Ｂ、Ｄ部分土地搭建地上物使用等情
    ，業據其提出地籍圖謄本、土地登記謄本及現況照片等為證
    （原審卷第9至13、118至136、169至187、196至197、250至
    254頁），且為上訴人所不爭執，並經原審法院至現場勘驗
    明確，復經囑託新竹市地政事務所派員實施測量，亦有勘驗
    筆錄及土地複丈成果圖等件在卷可稽（同上卷第242至244
    、255頁），自堪信為真實。
五、被上訴人主張上訴人均無占有使用被上訴人所共有前開土地
    之正當權源，應返還系爭土地予全體共有人等語，上訴人則
    辯稱伊為共有人之一，多年前即有分管之協議，且自伊父起
    ，即在系爭土地上建屋居住，已形成默契，其使用範圍，亦
    未超過應有部分，另有超過半數之共有人同意上訴人使用系
    爭土地等語。是本件所應審究為，上訴人是否有占有使用被
    上訴人所共有前開土地之正當權源？經查：
    (一)按當事人主張有利於己之事實者，就其事實有舉證之責任
      ，民事訴訟法第277條定有明文。上訴人雖辯稱甲○○於
      如附圖1所示編號Ｂ部分644地號土地上建造一棟加強磚造
      之3層樓房即門牌號碼新竹市○○區○○街323巷9號建物
      使用，而上訴人乙○○在如附圖1所示編號Ａ部分13地號
      土地建造一棟加強磚造之4層樓房即門牌號碼新竹市○○
      區○○街323巷8號建物使用，建屋之初均有徵得644、13
      地號土地之共有人之一吳梓榮及吳武雄、吳火來、吳金福
      等人之父之同意，嗣均得到過半數土地共有人之同意，並
      提出同意書（本審卷第28頁）為證。惟按各共有人按其應
      有部分，對於共有物之全部雖有使用收益之權。惟共有人
      對共有物之特定部分使用收益，仍須徵得他共有人全體之
      同意，非謂共有人得對共有物之全部或任何一部有自由使
      用收益之權利。如共有人不顧他共有人之利益，而就共有
      物之全部或一部任意使用收益，即屬侵害他共有人之權利
      （最高法院62年台上字第1803號判例參照）。縱認上訴人
      建屋之初曾得系爭土地共有人之一同意，嗣亦得半數共有
      人同意，但644地號土地面積為29,207.15平方公尺，13地
      號土地面積為3,858.57平方公尺，上訴人係占有其中特定
      部分使用收益，揆諸前開說明，未得全體共有人之同意，
      上訴人無從僅因部分共有人之同意而得任意使用收益共有
      土地之特定部分。
    (二)上訴人乙○○嗣雖於96年10月5日因買賣取得13地號土地
      所有權應有部分150分之1，96年10月12日因賣賣取得644
      地號土地所有權應有部分600分之3，上訴人甲○○於96年
      10月12日因買賣取得644地號土地所有權應有部分150分之
      1（本審卷第59、80、81頁），而成為系爭土地共有人之
      一，乃辯稱有分管之協議，其使用範圍未超過應有部分等
      語。但被上訴人否認有何分管之協議；且共有人按其應有
      部分，對於共有物之全部雖有使用收益之權。惟共有人對
      共有物之特定部分使用收益，仍須徵得他共有人全體之同
      意，非謂共有人得對共有物之全部或任何一部有自由使用
      收益之權利，已如前述，上訴人縱已成為系爭土地共有人
      之一，除全體共有人有分管之協議，仍無從因得過半數共
      有人之同意，或占用之土地未逾其應有部分之範圍，得而
      占用使用收益共有土地之特定部分。
    (三)綜上，上訴人辯稱已其他共有人半數之同意，或共有人間
      有分管協議，上訴人乙○○有合法使用附圖1所示編號Ａ
      、Ｃ、Ｅ、Ｈ部分644地號土地、Ｋ部分13地號土地、附
      圖1所示編號Ｆ、Ｇ部分644地號土地、Ｊ部分13地號之土
      地，並搭建圍牆占有附圖1所示Ｆ、Ｇ、Ｊ部分；上訴人
      甲○○有合法使用如附圖1所示編號Ｂ、Ｄ部分644地號土
      地之權源，均無可採。
六、按所有人對於無權占有或侵奪其所有物者，得請求返還之；
    對於妨害其所有權者，得請求除去之；有妨害其所有權之虞
    者，得請求防止之。又各共有人對於第三人，得就共有物之
    全部為本於所有權之請求。但回復共有物之請求，僅得為共
    有人全體之利益為之，民法第767、821條分別定有明文；次
    按各共有人對於第三人，得就共有物之全部，為本於所有權
    之請求，固為民法第821條所明定，惟對於無權占有或侵奪
    共有物者，請求返還共有物之訴，依同條但書之規定，並參
    照司法院院字第1950號解釋，應求為命上訴人向共有人全體
    返還共有物之判決，不得請求僅向自己返還。上訴人無權占
    有上述系爭土地，並於其上搭建地上物，已如前述，被上訴
    人主張上訴人應拆除地上物，並將占用土地返還被上訴人及
    其他共有人全體，依法即為有據。從而，被上訴人依民法第
    767條、821條之規定，請求上訴人乙○○應將坐落644地號
    土地上，如附圖1所示編號Ａ部分面積263.59平方公尺、Ｃ
    部分面積49.52平方公尺、Ｅ部分面積10.87平方公尺、Ｈ部
    分面積82.79平方公尺之地上物及將坐落644地號、13地號土
    地上，如附圖1編號1－2所示長度7.40公尺、2－3所示長度
    10.65公尺、3－4所示長度5.20公尺、4－5所示長度3.50公
    尺、5－6所示長度3.0公尺、6－7所示長度7.9公尺、5－8所
    示長度3.28公尺、8－9所示長度3.95公尺之圍牆拆除，並將
    前開占用土地暨如附圖1所示編號Ｆ部分面積90.06平方公尺
    、Ｇ部分面積16.96平方公尺土地返還被上訴人及其他共有
    人全體；上訴人乙○○應將坐落13地號上如附圖1所示編號
    Ｋ部分面積5.02平方公尺之地上物拆除，並將前開占用土地
    及如附圖1所示編號Ｊ部分面積2.89平方公尺土地返還被上
    訴人及其他共有人全體。上訴人甲○○應將坐落644地號土
    地上，如附圖1所示編號Ｂ部分面積104.03平方公尺、Ｄ部
    分面積13.63平方公尺之地上物拆除，並將前開占用土地返
    還被上訴人其他共有人全體，為有理由，應予准許。是則原
    審判命上訴人拆屋還地，並以所命給付，非長時間不能履行
    ，酌定履行期間為3個月，經核於法並無不合。上訴意旨指
    摘原判決不當，求予廢棄改判，為無理由，應予駁回。
七、本件事實已臻明確，兩造其餘攻擊或防禦之方法，經核於判
    決結果無何影響，爰不一一論述，附此敘明。
八、據上論結，本件上訴為無理由，依民事訴訟法第449條第1項
    、第78條、第85條第1項前段，判決如主文。
中    華    民    國    98    年    5     月    19    日
                    民事第三庭
                        審判長法  官 林敬修
                              法  官 張靜女
                              法  官 吳青蓉
正本係照原本作成。
不得上訴。
中    華    民    國    98    年    5     月    20    日
                              書記官 吳碧玲


司法院資訊處製作；財團法人民間司法改革基金會備份。
